臺灣士林地方法院民事判決　　　　　　　　　　　　九十二年度勞簡上字第一一號
　　上　訴　人　丙○○
　　被上訴人　　上展科技股份有限公司
　　法定代理人　乙○○
　　訴訟代理人　甲○○
右當事人間請求給付資遣費事件，上訴人對於中華民國九十二年六月十二日本院內湖
簡易庭九十二年度湖勞簡字第八號第一審判決提起上訴，本院於民國九十三年六月二
十九日言詞辯論終結，判決如下：
    主  文
原判決廢棄。
被上訴人應給付上訴人新臺幣貳拾陸萬肆仟佰貳拾伍元，及自民國九十二年五月十
四日起至清償日止，按年息百分之五計算之利息。
第一、二審訴訟費用由被上訴人負擔。
    事實及理由
一、上訴人起訴主張：上訴人自民國八十六年四月二十八日起，受僱於被上訴人擔任
    業務專員，於九十一年十一月底時，被上訴人法定代理人（董事長兼總經理）乙
    ○○要求上訴人代表公司赴德國參加三月電腦商展，上訴人因家庭因素無法參加
    ，乙○○竟於九十二年一月二十九日於辦公室當著全體同仁之面，辱罵上訴人「
    給你臉，你不要臉」、「犯上」、「褻瀆工作」、「佔著茅坑不拉屎」等言詞，
    並於十分鐘後即發布命令，將上訴人職務調整為業務助理，且每月降薪三千元。
    上訴人遂於同年二月一日，以被上訴人違反勞動基準法第十四條第一項第二款、
    第六款為由，通知被上訴人終止契約，並自九十二年二月十二日生效。上訴人任
    職期間為自八十六年四月二十八日至九十二年二月十一日，共計五年九月又十四
    天，平均工資為新臺幣（下同）四萬四千三百元，依勞動基準法第十七條第一款
    規定，被上訴人應給付資遣費二十五萬八千四百十七元；且上訴人有年假四天未
    休，被上訴人應給付未休假工資五千九百零八元，爰起訴請求被上訴人給付資遣
    費、未休假工資共計二十六萬四千三百二十五元，及自起訴狀繕本送達翌日起至
    清償日止，按年息百分之五計算之利息等語。
    被上訴人則以：被上訴人為生產電腦週邊產品及大哥大配件之公司及工廠，業務
    以外銷為主，上訴人應徵時，被上訴人即已明白告知參加國際商展招攬客戶為上
    訴人工作之一，惟近一、二年上訴人屢次以家庭因素拒絕出國參加展覽，被上訴
    人亦曾體諒上訴人之情形，而另覓翻譯人員參加展覽，但因翻譯人員對公司產品
    不熟悉，解說效果有限，未能達到參展的目的，上訴人拒絕履行其業務範圍內之
    參加國外展覽義務，已造成被上訴人之困擾，嗣上訴人再度拒絕代表公司參加九
    十二年三月之德國展，被上訴人基於企業經營之需，乃將上訴人調職，轉任內勤
    工作擔任業務助理，且因工作內容不同，故每月降薪三千元；九十二年一月二十
    九日被上訴人法定代理人乙○○之言語僅係表達公司立場並陳述事實，並無侮辱
    之意，上訴人不得依勞動基準法第十四條第一項第二款、第六款終止勞動契約，
    自亦不能依同法第十七條請求資遣費；被上訴人之工作規章已規定特別休假未休
    者視同放棄，故上訴人亦不得請求未休假工資等語，資為抗辯，並聲明請求駁回
    上訴人之訴。
二、原審判決上訴人之訴及假執行之聲請均駁回，上訴人全部聲明不服，上訴請求廢
    棄原判決，並請求被上訴人應給付資遣費及未休假工資共計二十六萬四千三百二
    十五元，及自起訴狀繕本送達翌日起至清償日止，按年息百分之五計算之利息；
    被上訴人則聲明請求判決駁回上訴。
三、上訴人主張其自八十六年四月二十八日至被上訴人公司任職業務專員，被上訴人
    於九十二年一月二十九日，以上訴人不願配合參加國外展覽為由，調整上訴人之
    職務為業務助理，並每月減薪三千元，上訴人於同年二月十一日依勞動基準法第
    十四條第一項第二款、第六款事由終止兩造勞動契約，其任職期間為五年九個月
    又十天，平均工資為四萬四千三百元，且尚有四天特別休假未休之事實，業據提
    出公告、存證信函、交接清單、薪資明細等件為證，且為被上訴人所不爭執，應
    堪信為真實。
四、按雇主、雇主家屬、雇主代理人對於勞工實施暴行或有重大侮辱之行為者，或雇
    主違反勞動契約或勞工法令，致有損害勞工權益之虞者，勞工得不經預告終止契
    約，並得請求雇主給付資遣費，勞動基準法第十四條第一項第二款、第六款、第
    四項、第十七條分別定有明文。本件上訴人主張被上訴人有勞動基準法第十四條
    第一項第二款、第六款事由，而依前開規定終止兩造勞動契約並請求被上訴人給
    付資遣費，惟被上訴人則否認有何重大侮辱或違反勞動契約之情。茲就上訴人是
    否得依勞動基準法第十四條第一項第二款、第六款主張終止契約並請求資遣費，
    分別析述之。
五、被上訴人法定代理人之行為，是否構成勞動基準法第十四條第一項第二款事由？
（一）被上訴人主張被上訴人法定代理人乙○○於九十一年一月二十九日曾以「給你
      臉，你不要臉」、「犯上，褻瀆工作」、「佔著茅坑不拉屎」等語指責上訴人
      ，被上訴人法定代理人則以：當天兩造確有爭執，其已不記得確實的陳述為「
      給你臉，你不要臉」或「給你面子，你不要面子」，惟其並無侮辱上訴人之意
      等語，資為抗辯。經查該日兩造爭執之起因，係被上訴人認為上訴人有參展義
      務，而要求上訴人參加德國展覽，上訴人則表示因家庭因素無法參加所致，從
      而當天之情形應係兩造就「上訴人是否應出國參展」一事發生爭執，而各自表
      達立場與意見，縱認乙○○確以上開言詞指責上訴人，致上訴人當場感到不快
      ，但本件乙○○係在兩造發生爭執之情形下，根據其主觀認知之衝突起因及緣
      由，表示「給你臉，你不要臉」、「犯上」、「褻瀆工作」，並非單純指稱上
      訴人「不要臉」，尚與侮辱有間；至於「佔著茅坑不拉屎」一詞，語意雖不文
      雅，卻為常見之俗諺，亦非可遽認被上訴人法定代理人有何侮辱之意。
（二）從而，衡諸本件爭執起因、指責用語及相關情狀，依社會通念，尚未可認定被
      上訴人法定代理人對上訴人有侮辱之情，且客觀上亦未達重大之程度，上訴人
      主張依勞動基準法第十四條第一項第二款規定終止勞動契約，非有理由。
六、被上訴人之行為，是否構成勞動基準法第十四條第一項第六款事由？
（一）被上訴人主張上訴人擔任業務專員之業務範圍包括配合被上訴人參加國外展覽
      ，因上訴人不能配合出國，顯無法勝任其工作，被上訴人始於九十二年一月二
      十九日將上訴人之職務由「業務專員」調整為「業務助理」，並每月降薪三千
      元，工作內容則免除上訴人配合出國參展之業務，其餘工作範圍不變，惟上訴
      人否認配合參加國外展覽為其擔任業務專員之工作內容。則本件被上訴人對上
      訴人調職降薪之行為，是否構成勞動基準法第十四條第一項第六款所指「雇主
      違反勞動契約」之事由，所應審酌者，厥為「配合出國參展」是否為上訴人擔
      任業務專員之業務範圍。
（二）上訴人於八十六年間應徵系爭工作時特別主動詢問有沒有國外展覽，被上訴人
      法定代理人表示「國內展有二個，國外展很少」等情，業為兩造於本院九十二
      年十月二十二日準備期日所不爭（本院卷第三十六頁參照）。上訴人既於應徵
      時主動詢問是否有國外展覽，可知「是否須參加國外展覽」為其主觀上判斷是
      否接受該業務專員工作之重要勞動條件，被上訴人既主張上訴人有配合參加國
      外展覽之義務，自應證明兩造就該勞動條件已達成意思表示之合致。被上訴人
      雖於前開準備期日另表示：「我告訴他（即上訴人）國內展有二個，一個是六
      月，另一為十月，國外展很少，我所指國外展很少是指電子展有德國三月展、
      美國十一月及一月展覽共三個，當時雖然說國外展少但有跟他說一年有三個展
      ，我應徵時有說三個展都要去，不能不去」云云（本院卷第三十六頁參照），
      惟被上訴人既於表示一年有二個國內展後，繼而表示「國外展很少」，其真意
      應為「國外展遠少於一年二個」，若被上訴人果係每年固定參加三個國外展覽
      ，且須上訴人配合，則其次數顯然多於每年二個國內展覽，豈可能於上訴人特
      別詢問時表示「國外展很少」？被上訴人雖辯稱「一年五個展以下算少」云云
      ，則依該邏輯，又何須特別指明每年固定參加二個國內展？且被上訴人於答辯
      狀中表示「被上訴人公司歷年來固定參加之商展為三月德國展、六月及十月臺
      灣展、十一月美國展」（本院卷第三十頁參照），被上訴人自陳固定參加之展
      覽僅有二個國內展、二個國外展，自無可能於八十六年面試上訴人時即明白告
      知上訴人每年須固定配合出國參加三個國外展覽。
（三）被上訴人於八十八年第一次報名參加德國展覽、九十年第一次報名參加美國一
      月展覽、九十一年第一次報名參加美國十一月展覽之情，為被上訴人所不爭（
      本院卷第三十六頁參照），上訴人於八十六年間應徵時，被上訴人既未固定參
      加國外展覽，則被上訴人法定代理人於上訴人應徵時僅對上訴人說明「國外展
      很少」，而未就參加國外展覽之次數及上訴人是否有參加義務細節加以磋商，
      實與當時被上訴人之營運情形及參展狀況相符。
（四）被上訴人自八十八年起開始陸續參加國外展覽後，上訴人曾代表參加八十九年
      三月德國展、八十九年五月東京展、九十一年一月美國展，至於被上訴人亦報
      名參展之八十八年三月德國展、九十年一月美國展、九十一年三月德國展、九
      十一年十一月美國展，上訴人則未參加，此為兩造不爭之事實（原審卷原證七
      參照），被上訴人法定代理人亦表示曾告知上訴人如因個人因素無法前去國外
      參展，伊可以諒解等語（本院卷第三十六頁參照），且上訴人代表公司出國參
      加之展覽包括八十九年五月之東京商業展，惟東京商業展自始非被上訴人告知
      上訴人須代表公司參加之展覽，從而自不能以上訴人曾代表被上訴人至國外參
      加展覽，即認參加國外展覽為上訴人工作內容之一。
（五）上訴人雖曾表示其工作內容包括「參加展覽，安排各展覽報名事宜」等語，惟
      被上訴人於應徵時告知上訴人必須固定代表公司參加之展覽僅有每年二個國內
      展，既如前述，從而依兩造訂立勞動契約時之合意，堪認上訴人所須參加之展
      覽，僅限於國內展覽，尚不得逕認上訴人亦負有參加國外展覽之義務。
（六）按當事人主張有利於己之事實者，就其事實有舉證之責任，民事訴訟法第二百
      七十七條前段定有明文，本件被上訴人主張「上訴人應配合參加國外展覽」為
      兩造勞動契約約定之內容，自應就此積極事實舉證以實其說。依前開說明，被
      上訴人並未能舉證證明「依兩造勞動契約約定，上訴人負有參加國外展覽之義
      務」之情，其該部分之主張洵無足取；從而被上訴人以「上訴人未能配合參加
      國外展覽，無法勝任工作」為由，調整上訴人之職務為業務助理，並每月減薪
      三千元，已違反兩造之勞動契約，並致上訴人受到降級、降薪之損害，已符合
      勞動基準法第十四條第一項第六款之終止契約事由，從而上訴人依勞動基準法
      第十四條第一項第六款、第四項、第十七條之規定，請求被上訴人給付資遣費
      ，洵屬有據。上訴人之任職年資為五年九個月又十天，平均工資為四萬四千三
      百元，依勞動基準法第十七條規定，被上訴人應給付相當於平均工資五點八三
      三三三倍之資遣費，即二十五萬八千四百十七元（計算式：44300 X 5.83333=
      258417，元以下四捨五入）。
七、本件上訴人主張兩造勞動契約終止時，其尚有四天特別休假未休，應領未休假工
    資五千九百零八元，被上訴人則對上訴人未休假之天數、未休假工資之數額及上
    訴人尚未領取之情未加爭執，惟辯稱依被上訴人所訂工作規章，如未休假即視同
    放棄云云。按：特別休假因年度終結或終止契約而未休者，其應休未休之日數，
    雇主應發給工資，勞動基準法施行細則第二十四條第三款定有明文，而現代社會
    工作及生活壓力龐大，為解除受僱人之工作疲勞，以維護並促進其身心健康，並
    充實其文化、社會生活，進而在充分休息後，提昇工作意願及效率，特別休假制
    度已成強制立法及主雇關係間協議工作條件之趨勢。為落實休假制度並提高受僱
    人休假之意願，僱用人提供之特別休假自應給付工資，以免對休假員工形成變相
    減薪之懲罰，而使休假制度成為具文，故特休假具有慰勞假性質，亦為勞工應有
    之權益，勞工應享之特別休假因年度終結或終止契約而未休者，其應休未休之日
    數，雇主即應依勞動基準法施行細則第二十四條第三款規定發給工資；又勞動基
    準法之立法目的係為規定勞動條件之最低標準，並保障勞工之權益（勞動基準法
    第一條參照），雇主自不得自訂規章，而以低於勞動基準法所訂標準之勞動條件
    拘束勞工，被上訴人自訂之規章規定「自願放棄休假者不得請求給付未休假工資
    」云云，既未達勞動基準法所規定勞動條件之最低標準，自不足據以為有利被上
    訴人之認定，從而上訴人請求被上訴人給付特別休假未休假工資五千九百零八元
    ，即無不合。
八、綜上所述，上訴人依勞動基準法第十四條第一項第六款、第四項、第十七條、勞
    動基準法施行細則第二十四條第三款規定，請求被上訴人給付資遣費二十五萬八
    千四百十七元、未休假工資五千九百零八元，共計二十六萬四千三百二十五元，
    為有理由，應予准許；又按給付有確定期限者，債務人自期限屆滿時起，負遲延
    責任，給付無確定期限者，債務人於債權人得請求給付時，經其催告而未為給付
    ，自受催告時起，負遲延責任。其經債權人起訴而送達訴狀，或依督促程序送達
    支付命令，或為其他相類之行為者，與催告有同一之效力；應付利息之債務，其
    利率未經約定，亦無法律可據者，週年利率為百分之五，民法第二百二十九條第
    一項、第二項、第二百零三條分別定有明文；又依勞動基準法施行細則第八條規
    定，資遣費應於終止勞動契約三十日內發給，而雇主給付未休假工資之期限則無
    相關規定，上訴人請求被上訴人自起訴狀繕本送達翌日起給付按年息百分之五計
    算之遲延利息，既未逾其所得主張之範圍，應予准許。另按本件被上訴人收受起
    訴狀繕本之日期並無送達回證可佐，惟被上訴人至遲應於九十二年五月十三日第
    一次言詞辯論期日時即已收受起訴狀繕本之送達，從而，上訴人請求被上訴人給
    付二十六萬四千三百二十五元，及自九十二年五月十四日起至清償日止，按年息
    百分之五計算之利息，為有理由，應予准許，原審為上訴人敗訴之判決，於法尚
    有未洽，上訴意旨指摘原判決不當，求予廢棄改判，為有理由，爰由本院廢棄改
    判如主文第二項所示。
九、本件事證已臻明確，兩造其餘主張舉證及攻擊防禦方法，於判決結果不生影響，
    無庸一一論述，附此敘明。
七、據上論結，本件上訴為有理由，依民事訴訟法第四百三十六條之一第三項、第四
    百五十條、第七十八條，判決如主文。
中　　　華　　　民　　　國　　九十三　　年　　　七　　　月　　 十三　 　日
                                        臺灣士林地方法院民事第二庭
                                            審判長法官  李玉卿
                                            法      官  林政佑
                                            法      官  王怡雯
右為正本係照原本作成。
本判決不得上訴。
中　　　華　　　民　　　國　　九十三　　年　　　七　　　月　　 十六 　　日
                                            法院書記官  陳秀玲
